臺灣士林地方法院刑事判決　　　　　　　 96年度訴字第645號
公　訴　人　臺灣士林地方法院檢察署檢察官
被　　　告　乙○○○
選任辯護人　溫光雄律師
上列被告因偽造有價證券等案件，經檢察官提起公訴（96年度偵
續字第55號），本院判決如下：
    主  文
乙○○○犯偽造有價證券罪，處有期徒刑年陸月，以穎豐企業
有限公司為發票人，誠泰銀行松江分行為付款人，發票日為民國
91年8 月10日，面額為新臺幣壹拾萬元，票號為KC0000000 號
之偽造支票壹張沒收。
    事  實
一、乙○○○為向甲○○借錢，明知付款人為誠泰銀行松江分行
    ，票號KC0000000 號之空白支票1 張，為其姓名年籍均不詳
    之友人「美蓮」拾獲侵占入己之贓物（該空白支票乃丙○○
    於民國91年4 月初在臺北市○○區○○路1 段附近遺失，並
    於同年月8 日辦理掛失止付），竟仍於91年7 月間某日，在
    臺北市內湖區某處，向「美蓮」收受。取得空白支票後，再
    意圖供行使之用，於91年8 月間上旬某日，在臺北市○○區
    ○○街65巷21號2 樓住處，在該空白支票上填載發票日為91
    年8 月10日，金額欄填寫「壹拾萬元正」，並在發票人簽
    章欄盜蓋穎豐企業有限公司（以下簡稱穎豐公司）統一發票
    章，而偽造穎豐公司簽發之支票1 張。偽造完成後，復持之
    前往臺北市○○區○○路66巷38弄6 號5 樓向甲○○借錢，
    將該偽造之支票交付甲○○而行使之，致甲○○不疑有他，
    陷於錯誤，將扣除利息後之新臺幣（以下同）11萬元交付乙○○○，嗣借款到期後，乙○○○未依約還款，並一再要求
    展期提示，直至92年4 月15日甲○○以之提示付款，因該支
    票已掛失遭退票不獲兌現，而知悉受騙。
二、案經臺北市政府警察局內湖分局報告臺灣士林地方法院檢察
    署檢察官偵查起訴。
    理  由
壹、證據能力部分：按被告以外之人於審判外之陳述，雖不符刑
    事訴訟法第159 條之1 至第159 條之4 規定，而經當事人於
    審判程序同意作為證據，法院審酌該言詞陳述或書面陳述作
    成時之情況，認為適當者，亦得為證據，同法第159 條之5
    定有明文。查丙○○及甲○○均為被告以外之人，其等於警
    詢及偵查檢察事務官訊問時所為之陳述，均屬被告以外之人
    於審判外之陳述，雖無刑事訴訟法第159 條之1 至第159 條
    之4 所定得為證據之情形，然經被告同意以之作為證據，本
    院審酌該陳述作成時之情況，認為適當，此部分得為證據。
貳、實體認定部分：
一、訊據被告固不否認前揭收受贓物之犯行，並坦承在收受之空
    白支票上填寫日期、金額，並在其上蓋用穎豐公司統一發票
    章，嗣持之向甲○○借錢等情，惟矢口否認有偽造有價證券
    及詐欺犯行，辯稱：伊原本要在支票上蓋兒子的章，因一時
    太趕拿錯印章，後來才發現是穎豐公司的章，伊向甲○○借
    錢時有說支票是跟別人借的，要求不要馬上提示云云。辯護
    人則為被告辯護略稱：(一)被告交付支票予甲○○時一直聲明
    請勿提示，可以證明被告並無行使之犯意。且被告以統一發
    票章簽發支票，所簽發之支票為無效票，行為未遂且不罰。
    (二)又被告前向甲○○借錢均有借有還，嗣因急需用錢，才會
    以系爭支票向甲○○調現，被告不可能以不能兌現之支票欺
    騙甲○○，況被告要求被告不要提示，顯不期望執票人提示
    該支票，更無欲以系爭支票行騙之意圖。(三)被告生活困苦，
    於84年8 月8 日喪夫，89年6 月16日喪子，長女於72年間車
    禍，目前意識不清，需被告照顧，請就收受贓物罪從輕量處
    ，並宣告緩刑云云。
二、本院查：
  (一)以誠泰銀行松江分行為付款人票號KC0000000 號之空白支票
    係丙○○於91年4 月初在臺北市○○區○○路1 段附近遺失
    ，並於同年月8 日辦理掛失止付等情，此經證人丙○○於警
    詢及偵訊時就其遺失支票並辦理掛失一節證述明確（見臺灣
    士林地方法院檢察署92年度偵字第7252號卷【以下簡稱偵卷
    】第10頁、第32頁），並有記載掛失止付日期為91年4 月8
    日之遺失票據申報書影本（見偵卷第20頁）、票據掛失止付
    通知書影本（見偵卷第19頁）在卷可證，堪予認定。至證人
    丙○○於警詢及偵訊所稱於91年8 月間遺失云云，應係時間
    之誤記。
  (二)又被告明知前揭空白支票，為其姓名年籍均不詳之友人「美
    蓮」拾獲並侵占入己之贓物，仍於91年7 月間某日，在臺北
    市內湖區某處，向「美蓮」收受，此經被告於於偵訊及本院
    訊問時坦承不諱，並經證人甲○○於警詢、偵訊及本院審理
    時證稱：系爭支票是被告借錢交給伊的等語相符（見偵卷第
    8 頁反面、第32頁反面、本院卷第65頁），並有支票影本（
    見偵卷第12頁）在卷可資佐證，此部分事實事證明確，堪予
    認定。
  (三)再被告取得前揭空白支票後，於91年8 月間上旬某日，在臺
    北市○○區○○街65巷21號2 樓住處，在該空白支票上填載
    發票日為91年8 月10日，金額欄填寫「壹拾萬元正」，並
    在發票人簽章欄蓋用穎豐公司統一發票章，以穎豐公司名義
    簽發支票1 張，隨即持之前往臺北市○○區○○路66巷38弄
    6 號5 樓向甲○○借錢，將支票交付甲○○，甲○○則於扣
    除利息後，交付11萬元予被告，惟支票經甲○○於92年4 月
    15日提示，因空白支票掛失而未獲兌現等情，此據被告於偵
    訊及本院訊問時就其於前揭時、地，在支票上書寫日期、金
    額及蓋用穎豐公司統一發票章，持之向被告借錢等情坦承不
    諱，核與證人甲○○就被告於91年7 、8 月間交付前開支票
    向其借錢，其因此交付11萬元予被告之證述情節大致相符（
    見偵卷第8 面反面至第9 頁正面、第32頁反面、本院卷第65
    頁、第68頁），並有支票及退票理由單影本（見偵卷第12至
    13頁）附卷可資佐證，亦堪認定。至被告供稱其以前揭支票
    向被告借得12萬餘元（見臺灣士林地方法院檢察署95年度偵
    緝字第1317號卷【以下簡稱偵緝卷】第23頁），其超過11萬
    元部分因與證人甲○○所述歧異，自難僅以被告之供述，遽
    為被告不利之認定。
  (四)查穎豐公司為已廢止之公司，被告於偵訊及本院訊問時一再
    供稱：伊原本要蓋兒子的章，不小心蓋到穎豐公司云云，雖
    非足採（詳後述），但卻可由此知悉被告蓋用穎豐公司統一
    發票章，必未曾徵得穎豐公司同意。其未經同意，擅自以穎
    豐公司名義簽發支票，在支票上書寫金額及發票日，形式上
    已完成發票之行為，使該支票具有流通性有價證券之外觀，
    嗣又持之向甲○○借錢，足認其於偽造之時即有供行使之意
    圖甚明。而其以偽造之有價證券交付甲○○借款，並於偵訊
    時坦白供稱：因為若不拿票給甲○○，甲○○錢不給伊等語
    （見偵緝卷第16頁），證人甲○○亦於本院審理時證稱：伊
    是因為被告拿支票，才借被告錢等語（見本院卷第68頁），
    足認被告確有不法所有意圖，亦足認證人甲○○因誤信被告
    所交付之支票足以擔保其債權之清償，陷於錯誤，始為金錢
    之交付。
  (五)被告及辯護人雖以前揭情詞置辯，然查：
    (1)被告收受空白支票之贓物、填寫空白支票，持之向甲○○
      借錢等一連串行為，均受其欲向甲○○借取金錢目的之驅
      使，其不法行為之連貫性，足以推論被告蓋用穎豐公司統
      一發票章時，係有意為之，並非過失為之。且被告於本院
      審理時供稱：伊知悉支票上是蓋穎豐公司的章等語（見本
      院卷第15頁），則倘若被告確係原本要蓋用兒子印章而誤
      蓋穎豐公司統一發票章，事後發現時，衡情應不會猶仍持
      之向甲○○借錢。是其辯稱誤蓋，顯然與常理有違，不能
      採信。
    (2)又按支票上發票人之簽名，依票據法第125 條第1 項規定
      ，雖為絕對必要記載事項，其未有發票人者，固無票據法
      上關於支票規定之適用。然倘該支票係以證券之形式作成
      ，且執票人行使該票據所載之權利與占有票據有不可分離
      之關係，執票人可據以行使該票據所載權利者，亦屬刑法
      所保護之有價證券。又票據上之簽名得以蓋章代之，票據
      法第6 條定有明文。本件被告在他人遺失之空白支票上，
      以穎豐公司之統一發票章代簽名，填載金額及發票日，以
      證券之形式作成支票，交付甲○○據以行使票據所載權利
      ，依照前開說明，應屬刑法所保護之有價證券，不因付款
      人得以依法拒絕付款而有異，辯護人辯稱：被告以統一發
      票章簽發支票，為無效票，其偽造有價證券之行為處於未
      遂階段不罰云云，應非可採。
    (3)又支票之行使，除提示付款外，交付他人等流通行為亦屬
      之，被告交付偽造之支票予甲○○，以之為借款之憑證或
      擔保，要屬行使偽造有價證券施以詐術之行為，甚為明確
      ，是縱被告曾要求甲○○不要提示支票，即難據以認定被
      告偽造支票時無供行使之意圖，更難據此認定被告無詐欺
      取財之犯行。
  (六)綜上所述，本件事證明確，被告所辯並非可採，其犯行堪予
    認定，應依法論科。
三、按銀行支票既具金錢價值，又有流通力量，自應別於一般私
    文書，而為一種有價證券，核被告所為，係犯刑法第349 條
    第1 項之收受贓物罪、刑法第201 條第1 項之意圖供行使之
    用，偽造有價證券罪。被告盜用他人印章，偽造此項有價證
    券，並曾持之借款，其證券內所盜蓋之印文，為構成證券之
    一部，盜用印章應係偽造有價證券階段行為，而包括於偽造
    有價證券行為之內，其偽造完成後持向他人借款，雖已達行
    使程度，但此項行使行為應吸收於偽造行為之中，且意圖行
    使而偽造有價證券，其效用即為非法取得他人財物，亦不另
    成立詐欺罪。起訴意旨認被告成立詐欺罪，應係誤會。按被
    告行為時，95年7 月1 日修正施行前刑法（以下簡稱修正前
    刑法）第55條規定：「一行為而觸犯數罪名，或犯一罪而其
    方法或結果之行為犯他罪名者，從一重處斷」。95年7 月1
    日刑法修正施行後，刑法第55條規定：「一行為而觸犯數罪
    名者，從一重處斷。但不得科以較輕罪名所定最輕本刑以下
    之刑。」已將犯一罪其方法或結果之行為犯他罪名從一重處
    斷之牽連犯規定刪除。按牽連犯之犯罪行為及法益之侵害均
    係複數，修正前刑法所定牽連犯之數行為，本案情形，依修
    正後刑法規定須數罪併罰，故以修正前刑法第55條規定，對
    於行為人較為有利。本件被告前揭收受贓物之行為與偽造有
    價證券之間，具有方法目的之牽連關係，應依刑法第2 條第
    1 項前段，適用修正前刑法第55條牽連犯規定，從一重依意
    圖供行使之用而偽造有價證券罪處斷。爰審酌被告犯罪缺用
    金錢，竟收受他人侵占所得之空白支票，並以他人名義簽發
    面額13萬元之支票，向被害人詐得11萬元，犯罪後曾一度坦
    承全部犯行，惟與本院審理時僅坦承部分犯行，且迄未與被
    害人達成和解，態度難稱良好，併其生活狀況、品行、智識
    程度、態度等一切情狀，量處如主文所示之刑，以資儆懲。
    至偽造之支票1 張，應依刑法第205 條規定，不問屬於犯人
    與否，宣告沒收。又被告觸犯為本刑3 年以上10以下有期徒
    刑之罪，犯後否認犯行，尚未與被害人達成和解，經本院宣
    告有期徒刑3 年6 月，已無從為緩刑宣告，辯護人請求宣告
    緩刑，為法所不許，併予敘明。
四、至被告行為時，本件據以論罪科刑之刑法第349 條第1 項法
    定刑中關於「5 百元以下罰金」部分，應適用罰金罰鍰提高
    標準條例第1 項前段，依行政院會銜司法院所定標準提高至
    10倍，經依現行法規所定貨幣單位折算新臺幣條例第2 條規
    定，折算為新臺幣後內容為：新臺幣1 萬5 千元以下罰金。
    而被告行為後，刑法施行法於95年6 月14日修正增訂第1 條
    之1 ，其第1 項、第2 項前段規定：「中華民國94年1 月7
    日刑法修正施行後，刑法分則編所定罰金之貨幣單位為新臺
    幣。94年1 月7 日刑法修正時，刑法分則編未修正之條文定
    有罰金者，自94年1 月7 日刑法修正施行後，就其所定數額
    提高為30倍」，據此刑法第349 條第1 項法定刑罰金部分已
    變更為：新臺幣1 萬5 千元以下罰金。修正增訂前後，其實
    質內容相同，並無有利不利之別，本無刑法第2 條第1 項新
    舊法比較之問題，自應適用刑法施行法第1 條之1 第1 項、
    第2 項前段準據法之特別規定，調整刑法第349 條第1 項之
    法定刑。又再被告行為時，刑法第33條第5 款規定：「罰金
    ：1 元以上。」94年2 月2 日修正公佈後則規定：「罰金：
    新台幣1 千元以上，以百元計算之。」比較修正前後規定，
    如量處罰金之最低額，修正前為銀元1 元即新臺幣3 元，修
    正後則為新台幣1 千元，雖以修正前之規定，有利於被告，
    惟本條款原為量刑之裁量界限規定，與刑法分則法定刑之變
    更有別，本件並未量處罰金刑，應毋庸為比較，均附此敘明
    。
據上論斷，應依刑事訴訟法第299 條第1 項前段，刑法第2 條第
1 項前段、第349 條第1 項、第201 條第1 項、第205 條、修正
前刑法第55條，刑法施行法第1 條之1 第1 項、第2 項前段，判
決如主文。
本案經檢察官洪三到庭執行職務。
中　　華　　民　　國　　96　　年　　11　　月　　7 　　日
                  刑事第七庭審判長法  官  王俊雄
                                  法  官  許碧惠
                                  法  官  周群翔
以上正本證明與原本無異。
如不服本判決，應於收受送達後10日內向本院提出上訴書狀，其
未敘述上訴之理由者並得於提起上訴後20日內向本院補提理由書
（均須按他造當事人之人數附繕本）。
                                  書記官  劉育君
中　　華　　民　　國　　96　　年　　11　　月　　7 　　日
附錄本案論罪科刑法條全文：
中華民國刑法第349條
收受贓物者，處3 年以下有期徒刑、拘役或5 百元以下罰金。
搬運、寄藏、故買贓物或為牙保者，處5 年以下有期徒刑、拘役
或科或併科1 千元以下罰金。
因贓物變得之財物，以贓物論。
中華民國刑法第201條
意圖供行使之用，而偽造、變造公債票、公司股票或其他有價證
券者，處3 年以上10年以下有期徒刑，得併科3 千元以下罰金。
行使偽造、變造之公債票、公司股票或其他有價證券，或意圖供
行使之用，而收集或交付於人者，處1 年以上7 年以下有期徒刑
，得併科3 千元以下罰金。
